---
title: "Boletim de Crimes Violentos na Mídia – Amazonas"
author: "NUPEC / LAMAPP – Coord. Hidelbrando Ferreira Rodrigues"
date: "`r format(Sys.Date(), '%d/%m/%Y')`"
output:
  html_document:
    toc: true
    toc_depth: 2
    theme: readable
    df_print: paged
---

```{r setup, include=FALSE}
knitr::opts_chunk$set(echo = FALSE, message = FALSE, warning = FALSE)
library(dplyr)
library(readr)
library(ggplot2)
library(lubridate)
library(forcats)

df <- read_csv("data/processed/crimes_classificados.csv", show_col_types = FALSE)

df <- df %>%
  mutate(
    data_publicacao = as.Date(data_publicacao),
    mes_ano = floor_date(data_publicacao, "month")
  )
```

# 1. Resumo Executivo

```{r resumo-executivo}
n_total   <- nrow(df)
periodo_i <- min(df$data_publicacao, na.rm = TRUE)
periodo_f <- max(df$data_publicacao, na.rm = TRUE)

cat("Período analisado:", format(periodo_i, "%d/%m/%Y"), "a", format(periodo_f, "%d/%m/%Y"), "\n\n")
cat("Total de notícias de crimes analisadas:", n_total, "\n\n")

tab_cat <- df %>%
  count(categoria, sort = TRUE) %>%
  mutate(pct = round(100 * n / sum(n), 1))

cat("Principais categorias de crime (por frequência):\n\n")
knitr::kable(tab_cat, align = "lrr")
```

# 2. Distribuição por Tipo de Crime

```{r dist-tipo}
tab_tipo <- df %>%
  count(tipo_principal, sort = TRUE) %>%
  mutate(pct = round(100 * n / sum(n), 1))

knitr::kable(head(tab_tipo, 15), caption = "Top 15 tipos de crime", align = "lrr")
```

```{r grafico-tipo, fig.height=5}
df %>%
  count(tipo_principal, sort = TRUE) %>%
  slice_max(n, n = 15) %>%
  mutate(tipo_principal = fct_reorder(tipo_principal, n)) %>%
  ggplot(aes(x = tipo_principal, y = n)) +
  geom_col(fill = "#E63946") +
  coord_flip() +
  labs(
    title = "Top 15 tipos de crime",
    x = "Tipo de crime",
    y = "Número de notícias"
  ) +
  theme_minimal()
```

# 3. Gravidade e Categorias

```{r dist-gravidade}
tab_grav <- df %>%
  count(gravidade, sort = FALSE) %>%
  mutate(pct = round(100 * n / sum(n), 1))

knitr::kable(tab_grav, caption = "Distribuição por nível de gravidade", align = "lrr")
```

```{r grafico-gravidade, fig.height=4}
df %>%
  count(gravidade) %>%
  ggplot(aes(x = gravidade, y = n, fill = gravidade)) +
  geom_col() +
  labs(
    title = "Crimes por nível de gravidade",
    x = "Gravidade",
    y = "Número de notícias"
  ) +
  theme_minimal() +
  theme(legend.position = "none")
```

```{r heatmap-cat-grav, fig.height=5}
df %>%
  count(categoria, gravidade) %>%
  ggplot(aes(x = gravidade, y = categoria, fill = n)) +
  geom_tile() +
  geom_text(aes(label = n), color = "white", size = 3) +
  scale_fill_continuous(name = "Freq.") +
  labs(
    title = "Matriz Categoria x Gravidade",
    x = "Gravidade",
    y = "Categoria"
  ) +
  theme_minimal()
```

# 4. Perfil Aproximado das Vítimas

```{r genero}
df %>%
  count(genero_vitima, sort = TRUE) %>%
  knitr::kable(caption = "Distribuição por gênero estimado da vítima", align = "lr")
```

```{r grafico-genero, fig.height=4}
df %>%
  count(genero_vitima) %>%
  ggplot(aes(x = genero_vitima, y = n, fill = genero_vitima)) +
  geom_col() +
  labs(
    title = "Crimes por gênero estimado da vítima",
    x = "Gênero (estimado pelo título)",
    y = "Número de notícias"
  ) +
  theme_minimal() +
  theme(legend.position = "none")
```

```{r faixa-etaria, fig.height=5}
df %>%
  filter(!is.na(faixa_etaria)) %>%
  count(faixa_etaria, genero_vitima) %>%
  ggplot(aes(x = faixa_etaria, y = n, fill = genero_vitima)) +
  geom_col(position = "dodge") +
  labs(
    title = "Faixa etária x gênero da vítima (estimado pelo título)",
    x = "Faixa etária",
    y = "Número de notícias",
    fill = "Gênero"
  ) +
  theme_minimal()
```

# 5. Dinâmica Temporal

```{r serie-temporal, fig.height=5}
df %>%
  filter(!is.na(data_publicacao)) %>%
  count(data_publicacao) %>%
  ggplot(aes(x = data_publicacao, y = n)) +
  geom_line() +
  geom_point() +
  labs(
    title = "Série temporal de notícias de crimes",
    x = "Data de publicação",
    y = "Número de notícias"
  ) +
  theme_minimal()
```

```{r serie-letal, fig.height=5}
df %>%
  filter(!is.na(data_publicacao),
         categoria == "Crime Letal Violento") %>%
  count(data_publicacao) %>%
  ggplot(aes(x = data_publicacao, y = n)) +
  geom_line(color = "#E63946") +
  geom_point(color = "#E63946") +
  labs(
    title = "Série temporal – Crimes Letais Violentos",
    x = "Data de publicação",
    y = "Número de notícias"
  ) +
  theme_minimal()
```

# 6. Tabela Resumida de Casos Recentes

```{r tabela-recentes}
df %>%
  arrange(desc(data_publicacao)) %>%
  select(data_publicacao, portal, titulo, tipo_principal, gravidade) %>%
  head(30) %>%
  rename(
    Data      = data_publicacao,
    Portal    = portal,
    Notícia   = titulo,
    `Tipo de Crime` = tipo_principal,
    Gravidade = gravidade
  ) %>%
  knitr::kable(caption = "Amostra de notícias recentes", align = "lllr")
```

# 7. Notas Metodológicas

Este boletim é produzido automaticamente a partir de:

- Coleta de notícias em portais de mídia do Amazonas;
- Classificação heurística de tipo de crime, categoria e gravidade;
- Extração aproximada de gênero e faixa etária da vítima a partir dos títulos.

Os resultados devem ser interpretados como **indicadores de cobertura da mídia**, não como estatística oficial de criminalidade.
